【裁判字號】    97,訴,922
【裁判日期】    971219
【裁判案由】    違反台灣地區與大陸地區人民關係條例等
【裁判全文】
臺灣桃園地方法院刑事判決               97年度訴字第922號
公  訴  人  臺灣桃園地方法院檢察署檢察官
被      告  甲○○
上列被告因違反臺灣地區與大陸地區人民關係條例案件，經檢察
官追加起訴（臺灣士林地方法院檢察署97年度偵字第6207號），
被告於準備程序進行中就被訴事實為有罪之陳述，經本院合議庭
裁定由受命法官獨任行簡式審判程序審理，本院判決如下：
    主  文
甲○○共同違反不得使大陸地區人民非法進入臺灣地區之規定，
處有期徒刑肆月，減為有期徒刑貳月，如易科罰金，以銀元佰
元即新台幣玖佰元折算壹日。緩刑貳年。
    事  實
一、緣鄭華偉、林煥堂（上開2 人現由本院97年度易字第382 號
    審理中，另行審結）與大陸地區年籍姓名不詳之人共組人蛇
    集團，欲藉假結婚之名義使大陸地區人民非法進入臺灣地區
    ，先在臺灣之報紙媒體刊登辦理赴大陸地區結婚之廣告，找
    尋同意至大陸地區辦理假結婚之人頭，嗣於民國92年間某日
    ，甲○○依廣告內容與鄭華偉、林煥堂相約在臺北縣淡水鎮
    ○○街淡水消防隊前見面，鄭華偉、林煥堂表明欲以新臺幣
    （下同）4 萬元之代價，要甲○○充作赴大陸辦理假結婚之
    人頭，甲○○明知其並無結婚之真意，亦知此將使大陸地區
    人民得以非法進入臺灣地區，為謀取4 萬元之不法利益，甲
    ○○即與鄭華偉、林煥堂及大陸地區年籍姓名不詳之人共同
    基於營利使大陸地區人民非法入境臺灣、使公務員登載不實
    事項於公文書及持以行使之概括犯意聯絡，由鄭華偉、林煥
    堂於92年7 月9 日偕甲○○搭乘CI613 班次飛機至大陸褔建
    地區與大陸地區女子陳小麗（陳小麗所涉使公務員登載不實
    文書及行使罪嫌部分，已由臺灣桃園地方法院檢察署檢察官
    以94年度偵字第14311 號、95年度偵字第20322 號依職權為
    不起訴處分確定在案）見面，甲○○與大陸地區人民陳小麗
    雖欠缺結婚真意，仍在鄭華偉、林煥堂及大陸地區年籍姓名
    不詳之人之安排下，於92年7 月22日赴大陸福建省福州市公
    證處取得福州市公證處於92年7 月23日核發證明甲○○、陳
    小麗已於92年7 月22日在福州市登記結婚之（2003）榕公證
    內民字第9314號結婚公證書，鄭華偉、林煥堂及大陸地區年
    籍姓名不詳之人並先向陳小麗收取4 萬7 千元人民幣，藉以
    營利，待甲○○於同年7 月23日返回臺灣後，鄭華偉、林煥
    堂即要甲○○於同年8 月11日持前開結書公證書向海峽交流
    基金會（下稱海基會）辦理結婚公證書之驗證，待取得海基
    會（92）核字第040092號公證結婚證明書後，即於同年8 月
    18日持前開結婚公證書及海基會證明書至其等戶籍地所在之
    臺北縣淡水鎮戶政事務所辦理結婚登記，使該管承辦人員將
    此不實事項登載於職務上所掌戶籍登記簿、戶口名簿、戶籍
    謄本等公文書，並由林煥堂於同年8 月18日代甲○○持前開
    不實之戶籍證件，向內政部警政署入出境管理局（已改制為
    移民署）申請陳小麗來臺探親，致該管機關將甲○○、陳小
    麗係夫妻及陳小麗係基於探親為由來臺等不實事項登載於職
    務上所掌關於大陸地區人民進入臺灣地區登記資料上，並據
    以核發陳小麗之中華民國臺灣地區旅行證，使陳小麗得以甲
    ○○配偶身分於92年9 月20日非法入境臺灣地區，並由甲○
    ○於93年3 月19日至94年9 月間，先後多次至其戶籍地所在
    地之臺北縣政府警察局中山路派出所，持上開戶口名簿入內
    辦理對保及流動人口登記，致不知情之該管派出所警員將甲
    ○○與被保人陳小麗係夫妻關係之不實事項，登載於流動人
    口登記聯單上，均足生損害於戶政機關對戶籍管理及境管機
    關對入出境許可、派出所對於流動人口管理之正確性，而陳
    小麗一入境即藉此身分在臺工作（甲○○所涉使公務員登載
    不實文書及行使罪嫌部分，已由臺灣桃園地方法院檢察署檢
    察官以94年度偵字第14311 號、95年度偵字第20322 號依職
    權為不起訴處分確定在案）。
二、案經臺北縣政府警察局淡水分局報請臺灣士林地方法院檢察
    署偵查後追加起訴。本院合議庭依被告於準備程序中就被訴
    事實為有罪之陳述，裁定由受命法官獨任進行簡式審判程序
    。
    理  由
一、認定事實所憑之證據及理由：
  (一)上揭犯罪事實，業據被告甲○○於警詢、偵訊及本院準備程
    序、審理時均供承不諱，核與證人即共同被告鄭華偉、林煥
    堂於警詢及證人即共同被告陳小麗於偵訊之證詞大致相符，
    此外復有法務部入出境資訊連結作業結果、內政部警政署大
    陸地區人民資訊管理、大陸地區人民明細資料報表、中華民
    國臺灣地區依親居留及逐次加簽出入境證、大陸地區進入臺
    灣地區旅行證申請書、大陸地區進入臺灣地區保證書、居留
    或定居申請書、結婚證明書、結婚證記申請書、戶籍謄本、
    財團法人海峽交流基金會證明書、流動人口登記聯單、臺灣
    桃園地方法院檢察署檢察官94年度偵字第14311 號、95年度
    偵字第20322 號起訴書在卷足憑，足認被告上開自白與事實
    相符，堪予採信。
  (二)綜上，本件事證明確，被告犯行已堪認定，自應依法論科。
二、論罪科刑之依據：
  (一)查被告甲○○行為後，刑法於94年2 月2 日修正公布，於95
    年7 月1 日施行。按行為後法律有變更者，適用行為時之法
    律，但行為後之法律有利於行為人者，適用最有利於行為人
    之法律，修正後刑法第2 條第1 項定有明文。刑法第2 條本
    身雖經修正，但刑法第2 條既屬適用法律之準據法，本身尚
    無比較新舊法之問題，應一律適用裁判時之修正後刑法第2
    條規定以決定適用之刑罰法律，核先敘明。又以本次刑法修
    正之比較新舊法，應就罪刑有關之共犯、未遂犯、想像競合
    犯、牽連犯、連續犯、結合犯，以及累犯加重、自首減輕暨
    其他法定加減原因（如身分加減）與加減例等一切情形，綜
    其全部罪刑之結果而為比較，如新舊法處罰之輕重相同，即
    無比較適用之問題，即無刑法第2 條第1 項之適用，應依一
    般法律適用原則，適用裁判時法（參見最高法院95年度第8
    次、第21次之刑庭會議決議意旨）。
  (1)被告甲○○行為後，臺灣地區與大陸地區人民關係條例於92
    年10月29日修正公布，其中關於使大陸地區人民非法進入臺
    灣地區之處罰規定即修正後該條例第79條，係自同年12月31
    日施行，依修正後該條例第79條第1 項之規定，違反同條例
    第15條第1 款不得使大陸地區人民非法進入臺灣地區之規定
    者，其法定刑已由修正前之「5 年以下有期徒刑、拘役或科
    或併科新臺幣50萬元以下罰金。」，提高為「1 年以上7 年
    以下有期徒刑，得併科新臺幣100 萬元以下罰金。」，並就
    意圖營利而犯上揭規定者，增列第79條第2 項，處3 年以上
    10年以下有期徒刑，得科新臺幣500 萬元以下罰金，比較新
    舊法之結果，以修正前之舊法有利於被告，依刑法第2 條第
    1 項但書之規定，自應適用修正前之臺灣地區與大陸地區人
    民關係條例處罰，對被告較有利。
  (2)另刑法第28條共犯規定，雖然於94年1 月7 日修正，並自95
    年7 月1 日起生效，觀諸其修正內容，雖將舊法之「實施」
    修正為「實行」，其中實施一語，涵蓋陰謀、預備、著手及
    實行之概念在內，其範圍較廣；而實行則著重於直接從事構
    成犯罪事實之行為，其範圍較狹；二者之意義及範圍有不同
    ，上開修正內容，對於本件被告甲○○與共同被告鄭華偉、
    林煥堂間所為上開犯行，係共同基於犯意聯絡及行為分擔之
    情形而言，並無有利或不利之影響，應無適用修正後刑法第
    2 條第1 項規定比較新舊法適用之問題（最高法院95年度第
    21次刑事庭會議決議、95年台上字第5589號判決意旨參照）
    。
  (3)另修正後刑法刪除第55條關於牽連犯之規定，而依修正前之
    規定，犯一罪而其方法或結果之行為犯他罪名者，從一重處
    斷，依修正後之刑法既已刪除牽連犯之規定，則所犯各罪應
    依數罪併罰之規定分論併罰，比較新舊法之規定，修正後之
    規定並非較有利於被告，依刑法第2 條第1 項之規定，自應
    適用修正前刑法第55條牽連犯之規定，對被告較有利。
  (4)綜合上述各條文修正前、後之比較，揆諸前揭最高法院決議
    及修正後刑法第2 條第1 項前段、後段規定之「從舊從輕原
    則」，自應就上開情形適用被告行為時之法律，即修正前刑
    法之相關規定予以論處。末按修正後刑法第57條之規定，為
    法院就刑之裁量及酌減審認標準見解之明文化，非屬法律之
    變更，應適用修正後之規定，附此敘明（最高法院95年第8
    次刑事庭會議決議參照）。
  (二)核被告甲○○所為，係犯修正前臺灣地區與大陸地區人民關
    係條例第79條第1 項之違反不得使大陸地區人民非法進入臺
    灣地區規定罪、刑法第216 條、第214 條之行使明知為不實
    之事項而使公務員登載於職務上所掌公文書罪。查被告所犯
    行使使公務員登載不實文書之罪嫌，業經臺灣桃園地方法院
    檢察署檢察官以94年度偵字第14311 號、95年度偵字第2032
    2 號職權不起訴處分確定在案，依刑法第2 條第1 項從輕從
    新之規定，此部分與違反修正前臺灣地區與大陸地區人民關
    係條例第79條第1 項之罪間，有方法結果牽連之同一案件關
    係，惟刑事訴訟法第260 條所定，非有新事實、新證據，或
    有法定再審原因，不得對同一案件再行起訴者，係指事實上
    同一而言，不包括連續犯、牽連犯之法律上同一案件，此因
    檢察官之不起訴處分，並無審判不可分原則之適用，已經不
    起訴處分之部分，與其他未經起訴之部分，不生全部與一部
    之問題，其他部分經偵查終結，認應提起公訴者，自得提起
    公訴，不受刑事訴訟法第260 條之限制，最高法院著有92年
    度臺上字第521 號判決在案可參，最高法院93年臺上字第60
    53號判決亦明示斯旨。又查同案被告陳小麗係於92年9 月20
    日非法進入臺灣地區，而臺灣地區與大陸地區人民關係條例
    於92年10月29日修正該條例第79條規定如前述，並自同年12
    月31日施行，經比較新舊法結果，應適用有利於被告之修正
    前臺灣地區與大陸地區人民關係條例第79條第1 項規定處斷
    。被告甲○○與同案被告鄭華偉、林煥堂間，就上開違反不
    得使大陸地區人民非法進入臺灣地區之規定犯行間，互有犯
    意聯絡與行為分擔，應論以共同正犯。爰審酌被告之素行、
    智識程度、其犯罪動機及目的是為牟小利，圖以不勞而獲，
    竟利用假結婚之不法手段使大陸地區人民入境臺灣，對於臺
    灣地區入境管制、就業市場及治安之影響及其犯罪後坦認犯
    行，顯有悔意之態度等一切情狀，量處如主文所示之刑。又
    ，本件被告於犯罪時之刑法第41條第1 項前段規定：「犯最
    重本刑為5 年以下有期徒刑以下之刑之罪，而受6 個月以下
    有期徒刑或拘役之宣告，因身體、教育、職業、家庭之關係
    或其他正當事由，執行顯有困難者，得以1 元以上3 元以下
    折算1 日，易科罰金。」，而易科罰金之折算標準，依修正
    前罰金罰鍰提高標準條例第2 條前段（現已刪除）規定，就
    其原定數額提高為100 倍折算1 日，則被告行為時之易科罰
    金折算標準，應以銀元100 元以上300 元以下之數額折算1
    日，經換算為新臺幣後，則應以新臺幣300 元以上900 元以
    下折算1 日。惟95年7 月1 日修正公布施行之刑法第41條第
    1 項前段則規定：「犯最重本刑為5 年以下有期徒刑以下之
    刑之罪，而受6 個月以下有期徒刑或拘役之宣告者，得以新
    臺幣1 千元、2 千元或3 千元折算1 日，易科罰金。」，同
    日並廢除罰金罰鍰提高標準條例第2 條之規定，亦即係以新
    台幣1 千元、2 千元或3 千元折算1 日，經比較結果，修正
    後之規定顯非較有利於被告，是依刑法第2 條第1 項前段規
    定，此部分應適用行為時法，爰依修正前刑法第41條第1 項
    前段、修正前罰金罰鍰提高標準條例第2 條規定，併諭知易
    科罰金之折算標準。又中華民國96年罪犯減刑條例業於96年
    6 月15日立法三讀通過，並於96年7 月16日施行，查本件被
    告犯罪時間係在96年4 月24日前，所犯之罪又非該條例第3
    條第1 項各款所規範之罪，合於同條例第2 條第1 項第3款
    規定之減刑條件，自得予以減刑，爰依前開條例第2 條第1
    項第3 款規定，減其宣告刑2 分之1 ，並依同條例第9 條、
    修正前刑法第41條第1 項前段、修正前罰金罰鍰提高標準條
    例第2 條前段規定，諭知易科罰金之折算標準。又被告行為
    後，刑法第74條緩刑規定亦於94年1 月7 日修正，94年2 月
    2 日公布，95年7 月1 日起施行，而依最高法院95年第8 次
    刑事庭會議決議：「犯罪在新法施行前，新法施行後，緩刑
    之宣告，應適用新法第74條之規定。」，而本件被告前未曾
    因故意犯罪而受任何有期徒刑以上刑之宣告，此有台灣桃園
    地方法院檢察署刑案資料查註紀錄表及台灣高等法院被告前
    案紀錄表各乙件存卷可按，其經此教訓，自當知所勉而無虞
    再犯，本院綜核各情，認上開有期徒刑之宣告，已足策其自
    新，所宣告之刑，以暫不執行為適當，爰依修正後刑法第74
    條第1 項第1 款規定併予宣告緩刑2 年，用啟向上。
三、據上論斷，應依刑事訴訟法第273 條之1 第1 項、第299 條
    第1 項前段，修正前臺灣地區與大陸地區人民關係條例第15
    條第1 款、第79條第1 項，修正後刑法第2 條第1 項前段、
    第11條前段、第28條，修正前刑法第41條第1 項前段、修正
    後第74條第1 項第1 款，修正前罰金罰鍰提高標準條例第2
    條，中華民國96年罪犯減刑條例第2 條第1 項第3 款、第7
    條、第9 條，判決如主文。
本案經檢察官施昱廷到庭執行職務。
中    華    民    國    97    年    12    月    19    日
                  刑事第六庭    法  官  宣玉華
以上正本證明與原本無異。
如不服本判決應於收受判決後10日內向本院提出上訴書狀，並應
敘述具體理由。其未敘述上訴理由者，應於上訴期間屆滿後20日
內向本院補提理由書 (均須按他造當事人之人數附繕本)「 切勿
逕送上級法院」。
                                書記官  陳育萱
中    華    民    國    97    年    12    月    19    日
附錄：本案論罪科刑法條全文
修正前臺灣地區與大陸地區人民關係條例第15條第1款
左列行為不得為之：
一、使大陸地區人民非法進入臺灣地區。
二、招攬臺灣地區人民未經許可使之進入大陸地區。
三、使大陸地區人民在臺灣地區從事未經許可或與許可目的不符
    之活動。
四、僱用或留用大陸地區人民在臺灣地區從事未經許可或與許可
    範圍不符之工作。
五、居間介紹他人為前款之行為。
修正前臺灣地區與大陸地區人民關係條例第79條第1項
違反第十五條第一款規定者，處五年以下有期徒刑、拘役或科或
併科新臺幣五十萬元以下罰金。


司法院資訊處製作；財團法人民間司法改革基金會備份。
